【裁判字號】    98,訴,2480
【裁判日期】    990623
【裁判案由】    返還支票
【裁判全文】
臺灣板橋地方法院民事判決              98年度訴字第2480號
原      告  大發消防企業有限公司
法定代理人  丙○○
訴訟代理人  林明正律師
複代  理人  林育生律師
            陳宏雯律師
            馬翠吟律師
被      告  東英防災實業有限公司
法定代理人  乙○○
訴訟代理人  方正儒律師
上列當事人間請求返還支票事件，經本院於民國99年6月9日言詞
辯論終結，判決如下：
    主      文
原告之訴及假執行之聲請均駁回。
訴訟費用由原告負擔。
    事實及理由
一、原告主張：緣原告與被告於民國98年4 月20日簽立訂購合約
    書（下稱系爭合約），約定由被告承攬製作滅火藥劑充填及
    回收純化設備（下稱系爭設備），總價金新臺幣（下同）31
    5萬元（含營業稅15萬元）、交貨日為98年6月30日、交貨地
    點為訴外人國防部軍備局生產製造中心第204廠（下稱204廠
    ）「物供室」，依系爭契約第4 條約定，原告應於系爭設備
    本體製作完成後給付第1 期貨款，系爭設備於被告工廠內組
    裝並測試完成後給付第2期貨款，系爭設備送抵204廠後組裝
    並測試完成後給付第3 期貨款，系爭設備驗收完成後給付尾
    款。嗣原告依約支付定金945,000 元後，被告以資金週轉為
    由要求原告先支付第2、3 期款及尾款即總價金之10%，共計
    180 萬元，被告則承諾儘速履行交貨、現場組裝、教育訓練
    等義務，原告鑑於被告已遲誤原訂交期，為求順利履約，遂
    交付面額90萬元、98年7月12日期之支票1紙（下稱98年7 月
    12日期支票）及如附表所示面額亦為90萬元支票1 紙（下稱
    系爭支票；系爭支票及98年7月12日期支票下合稱支票2紙，
    其中98年7月12日期支票業已兌領）。詎被告於98年7月20日
    交付設備後，竟以需先收取尾款405,000 元方同意前來進行
    設備定位、組裝及測試作業，被告未履行部分，須花費1,30
    5,000 元始能完成，且被告所交付系爭設備經原告交付業主
    即204廠後，亦因多有瑕疵而致使原告遭204廠解除契約，是
    被告給付遲延，已交付之系爭設備又有瑕疵且不能補正，原
    告則因催促不獲同意，遂於98年9 月28日以存證信函向被告
    表示逾期不來履約即解除其餘1,305,000 元未履行部分之合
    約，被告屆期仍不履行，原告自得依民法第254 條以起訴狀
    之送達為解除未履行部分契約之意思表示，並依民法第259
    條第1 項及不當得利法律關係，請求被告返還系爭支票。爰
    聲明：被告應將系爭支票返還於原告，暨以供擔保為條件之
    假執行宣告。
二、被告則以：系爭合約之買賣總價為315萬元（含稅），分4期
    付款，每期應付價金原分別為945,000元、787,500元、787,
    500元及630,000元（均含稅）。被告收受原告第一期價金94
    5,000元，即於98年6月17日提前將滅火藥劑充填及回收純化
    設備組裝及測試完畢，並立即通知原告，依系爭合約辦理第
    2、3階段之廠內測試及現場測試組裝。原告法定代理人乃與
    前臺北縣器材公會會長甲○○至被告廠房查驗系爭設備，確
    定組裝測試完成，符合系爭合約規定無誤。依系爭合約，原
    告即應給付第2、3期買賣價金，但雖經被告多次通知原告，
    原告均置之不理。後原告要求至被告公司領取系爭設備，被
    告則要求原告依約給付買賣價金，兩造經甲○○協調後，兩
    造協議（下稱協議）將上開合約之第2、3期價金，分別調整
    為90萬元（稅金外加後即均為945,000元），故原告於98年7
    月6日前後簽發支票2紙，用以給付第2、3期之費用，是支票
    2 紙係因原告受領遲延後，兩造協調之結果，非被告為週轉
    而要求。嗣原告邀系爭設備之業主即軍方承辦人丁○○，依
    上開協議至被告廠房對系爭設備驗收無誤，並於98年7 月20
    日至25日間，陸續將系爭設備取走。但原告竟對系爭支票聲
    請假處分以禁止被告兌現，且支票2紙就外加稅金共9萬元部
    分亦未給付，迨原告發函予被告表示欲解除契約，被告乃發
    函原告，通知其儘速安排確定之時間再行驗收、教育訓練等
    ，並請求依約給付剩餘之價金1,305,000 元，但原告置之不
    理，業已違反系爭合約暨協議，致被告不知悉系爭設備所在
    ，而無從配合原告組裝、教育訓練。故原告拒付剩餘價金，
    除假處分系爭支票外，並故意不告知被告所要求之所謂現場
    組裝、教育訓練等之確定日期、地點，以致被告無法配合，
    況原告提出204 廠所列之瑕疵，係因原告對系爭設備加以改
    裝導致，與被告無關，被告實無何違約之情，縱被告尚有部
    分附隨義務未履行，亦得主張民法第264條第1項之同時履行
    抗辯權，而不負任何遲延及違約責任。並聲明：（一）原告
    之訴及假執行之聲請均駁回。（二）如受不利判決，願供擔
    保請准免為假執行。
三、原告主張上情，業據其提出系爭合約、報價單、存證信函、
    本院99年度全字第3448假處分裁定、204 廠書函等件為證，
    被告固就系爭合約尚未驗收完成、且未至204 廠安裝、定位
    系爭設備，及教育訓練等情不為爭執，惟否認原告之主張，
    並已上情置辯，是被告是否已生至204 廠安裝、定位系爭設
    備並為其進行教育訓練之義務，而原告解除系爭合約部分是
    否有理，厥為本案重要之爭執。
四、按當事人主張有利於己之事實者，就其事實有舉證之責任。
    民事訴訟法第277 條前段定有明文，又按因契約互負債務者
    ，於他方當事人未為對待給付前，得拒絕自己之給付，民法
    第264條第1項前段定有明文，此為我國民法「同時履行抗辯
    」之規定，核其立法意旨，無非以就雙務契約言之，各當事
    人之債務，互相關聯，故一方不履行其債務，而對於他方請
    求債務之履行，則為保護他方之利益起見，應使其得拒絕自
    己債務之履行，即同時履行之抗辯（該條立法意旨參照）。
    原告主張依系爭合約約定，系爭設備之定位、組裝及測試應
    分別於被告廠房及204廠分別進行，經查：
（一）訊據證人甲○○證稱：兩造曾共同至其臺北縣板橋市○○
      路○ 段50巷55號公司處，要求其協助兩造系爭合約事宜，
      其並告知原告若確曾買受即應付錢等語（本院卷第61頁反
      面），故兩造曾於訂立系爭合約後，再就各期款項之數目
      重新討論，應無疑義。且核原告提出之98年8 月20日存證
      信函中，提及被告要求其先支付第2、3期款及尾款10% 等
      節（本院卷第15至16頁），經本院於審理時向原告確認，
      上開尾款10%確係指總價之10%即315,000元（本院卷第167
      頁），是依總價扣除第1 期款945,000元、尾款315,000元
      後，所剩1,890,000元即為第2、3期款之總和，而第2、3
      期款完全相同即各為945,000 元，此與被告抗辯兩造協議
      後之價金為第2、3期款各90萬元、外加稅金9 萬元，合計
      1,890,000 元相同，是原告主張因被告以資金週轉為由，
      要求將第2、3期款分別提高至900,000 元並先行支付等情
      ，洵與證據及事實不符，已無可採，堪認被告所辯兩造已
      協議將第2、3期款分別為945,000元為可採。
（二）次依系爭合約第4條分別約定第2期款為場內測試組裝費用
      、第3 期款為現場測試組裝費用，並另約定有完工尾款，
      觀其契約，如認所謂現場測試組裝，係指被告應至原告指
      定之地點為之，則測試組裝完成無誤後，原告即應給付所
      有剩餘價金，雙方為何另行約定尾款之給付，兩造既有另
      行約定給付尾款之時點，可知尾款當係另待被告完成其他
      義務後，始應支付，故將「現場」測試組裝解釋為於被告
      處進行實際運轉測試，待確定運轉無誤後，原告即應給付
      第3 期貨款，嗣被告完成安裝後，原告始支付尾款，當較
      符合當事人訂約之真意。而訊據證人即204 廠之承辦人丁
      ○○亦證稱：系爭合約係為204 廠之購案，標案規格為其
      所擬初稿，其曾赴被告廠房看系爭設備，但因無權限，故
      未告知系爭設備是否合格，204 廠與原告約定之交貨地點
      係宜蘭縣員山鄉204 廠之分廠，不是在宜蘭縣礁溪鄉○○
      路○段1號，採購案成立時即規劃至分廠交貨，此外尚不知
      系爭設備是否會由其驗收等語（本院卷第60頁反面至第61
      頁），是以丁○○可能即為204 廠之驗收人員，若兩造之
      契約真意非於被告處所測試，則何以原告法定代理人邀同
      丁○○曾同前往被告廠房，更足認兩造所約定之現場測試
      組裝地點並非在204廠。
（三）被告另抗辯系爭設備已由原告於98年7 月20日至25日間領
      取等事實，為原告所不爭執，原告既已將系爭設備領取，
      而於嗣後主張被告未依債之本旨給付，自當舉證以實，而
      原告提出之204 廠書函（本院卷第83至86頁），至多僅能
      說明系爭設備不符原告與204 廠之約定，無從認定系爭設
      備不符合兩造之約定內容，況系爭設備既為原告分批領取
      ，則是否經原告加以改裝，已屬不明；再者，系爭合約上
      載之交貨地點為宜蘭縣礁溪鄉○○路○段1號，但實際應交
      貨點卻在宜蘭縣員山鄉204 廠分廠，已據證人丁○○證述
      如前，縱認被告應前往原告指定之地點進行定位安裝，原
      告亦未盡其指定地點之義務，即有受領遲延，被告因而於
      其廠內測試裝，亦難認有何可歸責之事由。
    綜上以觀，堪認被告已盡第2、3期之義務，原告應依協議給
    付189萬元，而支票2紙面額均為90萬元，故原告未付足189
    萬元，被告主張同時履行抗辯，拒不前往定位、安裝，自非
    無據，亦無給付遲延可言；且縱認被告並未完成第3 期現場
    測試組裝工作，惟其至少已完成第2 期廠內測試組裝工作，
    然原告僅交付98年7月12日期支票支付90萬元，尚餘45,000
    元之第2期款未為給付之情形下，被告亦得以其第2期款未收
    受完全之價款為由，拒絕下一階段即第3 期現場測試組裝工
    作之進行，是原告主張被告給付遲延而解除契約，自無理由
    。
五、末按當事人行使解除權後，依民法第259條及第260條規定，
    除請求回復原狀外，並得請求損害賠償，亦即民法第259 條
    乃不當得利之特別規定，僅適用於解除契約後之回復原狀義
    務，其範圍與一般不當得利不同（最高法院94年臺上字第18
    74號判例意旨參照）。本件原告解除系爭合約於法無據，業
    如前所述，且兩造既簽訂系爭合約，原告亦無主張不當得利
    之餘地，原告依不當得利之法律關係為本件之請求亦乏依據
    。
六、綜上，原告未付足依系爭合約所應給付之第2、3期款，且被
    告受領系爭支票有非無法律上原因，原告依民法第259 條及
    不當得利法律關係，請求被告返還系爭支票，自無理由；其
    假執行之聲請亦因訴之駁回而失所附麗，自應併予駁回。
七、本件事證已臻明確，兩造其餘攻擊防禦方法及舉證，經本院
    詳加審酌後，或與本件之爭執無涉，或對本件判決結果不生
    影響，爰不一一論述，併此敘明。
八、訴訟費用負擔之依據：民事訴訟法第78條。
中    華    民    國    99    年    6     月    23    日
                  民事第二庭法  官  鍾啟煌
以上正本係照原本作成。
如對本判決上訴，須於判決送達後20日內，向本院提出上訴狀，
上訴臺灣高等法院（應按他造人數提出繕本）。
中    華    民    國    99    年    6     月    23    日
                            書記官  張國仁
┌──────────────────────────────────────────────┐
│附表（貨幣單位：新臺幣）                                                                    │
├──┬──────────┬───────────┬──────┬─────┬────┬──┤
│編號│  發    票    人    │  付    款    人      │發  票  日  │票面金額  │支票號碼│備考│
├──┼──────────┼───────────┼──────┼─────┼────┼──┤
│１  │大發消防企業有限公司│臺灣土地銀行南新莊分行│98年8月30日 │900,000元 │0000000 │    │
└──┴──────────┴───────────┴──────┴─────┴────┴──┘

司法院資訊處製作；財團法人民間司法改革基金會備份。
